ACORDAO-COMPLETO-2582166

ACÓRDÃO 919/2023 ATA 18/2023 - PLENÁRIO

VISTOS, relatados e discutidos estes autos em que se aprecia agravo interposto por Alupar Investimento S.A. contra despacho que não conheceu de seu pedido de reexame intentado contra o Acórdão 10/2023-TCU-Plenário;
ACORDAM os Ministros do Tribunal de Contas da União, reunidos em sessão de Plenário, ante as razões expostas pelo Relator, e com fundamento nos artigos 276 e 289 do Regimento Interno do TCU, em:
9.1. conhecer do agravo, para, no mérito, negar-lhe provimento;
9.2. receber os expedientes encaminhados pela Alupar Investimento S.A. como elementos adicionais de informação;
9.3. dar ciência desta deliberação ao recorrente e aos demais interessados; e
9.4. restituir os autos à AudRecursos, para proceder à instrução de mérito recursal, considerando, também, os elementos de que tratam o item 9.2 desta deliberação.

Agravo contra decisão de não conhecimento de pedido de reexame interposto em face de deliberação relativa a acompanhamento de concessão de serviço público de transmissão de energia elétrica.

Agência Nacional de Energia Elétrica; Empresa de Pesquisa Energética; Ministério de Minas e Energia; Operador Nacional do Sistema Elétrico - ONS.

3. Interessados/Responsáveis/Recorrentes:
3.1. Interessado: Cteep - Companhia de Transmissão de Energia Elétrica Paulista (02.998.611/0001-04).
3.2. Recorrente: Alupar Investimento S.A. (08.364.948/0001-38).

13.1. Ministros presentes: Bruno Dantas (Presidente), Walton Alencar Rodrigues (Relator), Benjamin Zymler (Revisor), Augusto Nardes, Aroldo Cedraz, Jorge Oliveira e Jhonatan de Jesus.
13.2. Ministro-Substituto convocado: Marcos Bemquerer Costa.
13.3. Ministro-Substituto presente: Weder de Oliveira.

WALTON ALENCAR RODRIGUES

Ministro Walton Alencar Rodrigues.

Trata-se de agravo interposto pela empresa Alupar Investimento S.A. contra decisão de não conhecimento de pedido de reexame intentado contra o Acórdão 10/2023-TCU-Plenário.
Ao apreciar estes autos de acompanhamento de concessão de serviço público de transmissão de energia elétrica, referente ao Leilão de Transmissão Aneel 2/2022, da relatoria do E. Ministro Antônio Anastasia, este Tribunal proferiu o Acórdão 10/2023-TCU-Plenário, considerando que a Agência Nacional de Energia Elétrica havia atendido aos requisitos previstos na IN/TCU 81/2018, salvo em relação ao Lote 6. 
Irresignada, a Aneel interpôs pedido de reexame. 
A empresa Alupar Investimento S.A., cuja proposta em relação ao Lote 6 havia sido classificada em primeiro lugar, também recorreu.
Ao decidir sobre a admissibilidade desses recursos, o Ministro Walton Alencar Rodrigues conheceu do pedido de reexame interposto pela Agência e, acompanhando a análise da Serur, não conheceu do recurso interposto pela Alupar.
Contra essa decisão de não conhecimento a Alupar intenta este agravo, alegando, em síntese, que a jurisprudência desta Corte seria no sentido de que o deferimento do pedido de ingresso nos autos como interessado deve ocorrer não apenas quando evidenciada a possibilidade de lesão a direito subjetivo próprio, mas também quando comprovada razão legítima para intervir no processo, consoante o teor do art. 2º, §2º, da Resolução TCU 36/95:
"O Interessado é aquele que, em qualquer etapa do processo, tenha reconhecida, pelo Relator ou pelo Tribunal, razão legítima para intervir no processo ou na possibilidade de lesão a direito subjetivo próprio"
Aduz a Alupar que a decisão teria deixado deixa de analisar as razões legítimas apresentadas pela recorrente, e que, mais do que defender interesses particulares, tem o intuito de contribuir efetivamente para o processo de controle externo e com o interesse público na regularidade do certame.
Ao fim, pede a reconsideração da decisão agravada e, subsidiariamente, caso não provido o recurso, pleiteia a admissão como amicus curie.

Gustavo Assis de Oliveira (18489/OAB-DF), representando Cteep - Companhia de Transmissão de Energia Elétrica Paulista; Zanon de Paula Barros (18.329/OAB-RJ), Paulo Guilherme de Mendonça Lopes (98.709/OAB-SP) e outros, representando Alupar Investimento S.A.

Não atuou.

AGRAVO. NÃO CONHECIMENTO DE PEDIDO DE REEXAME. AUSÊNCIA DE SUCUMBÊNCIA. NÃO PROVIMENTO. PRINCÍPIO DO FORMALISMO MODERADO E DA BUSCA DA VERDADE REAL. APROVEITAMENTO DAS PEÇAS ENCAMINHADAS COMO NOVOS ELEMENTOS DE INFORMAÇÃO. CIÊNCIA. A mera participação na licitação não gera direito subjetivo a ser defendido perante o TCU e, portanto, não confere ao licitante a condição de parte no processo que apura eventuais irregularidades no certame, especialmente no caso em que não houve contratação nem mesmo adjudicação em favor da licitante.

DESESTATIZAÇÃO (DES)

Unidade de Auditoria Especializada em Recursos (AudRecursos); Unidade de Auditoria Especializada em Energia Elétrica e Nuclear (AudEletrica).

Trata-se de agravo interposto pela empresa Alupar Investimento S.A. contra a decisão de não conhecimento do pedido de reexame, por ela intentado, contra o Acórdão 10/2023-TCU-Plenário.
No momento da decisão sobre a admissibilidade dos recursos interpostos contra a referida decisão, conheci, todavia, do pedido de reexame interposto pela Agência Nacional de Energia Elétrica. O não conhecimento do recurso interposto pela Alupar acompanha a correta análise da Serur e segue a pacífica jurisprudência da Casa, no sentido de não há interesse e legitimidade da empresa para intervir no feito, notadamente por não haver sucumbência.
Demonstrei que a jurisprudência do TCU é firme no sentido de que o reconhecimento de licitante como parte depende, além do pedido de ingresso nos autos, como interessado, da demonstração de legítima e comprovada razão para intervir no processo, estando, em regra, condicionada à possibilidade concreta de lesão a direito subjetivo, em decorrência de eventual deliberação deste Tribunal, o que, como se demonstrará adiante, não ocorreu nos autos.
Tive a oportunidade de receber os representantes da empresa Alupar que, em seu recurso, defende seu ingresso como interessada, com base em dispositivo há muito revogado da Resolução TCU 36/95, que tratava do exercício da ampla defesa no âmbito do TCU.
						II
Conheço, portanto, do agravo, uma vez preenchidos os requisitos de admissibilidade atinentes à espécie.
No mérito, não assiste razão à recorrente.
Em que pese tenha a agravante trazido alguns casos em que o Tribunal se valeu do dispositivo da Resolução revogada, a norma não se encontra apenas ultrapassada, mas também tacitamente revogada.
De fato, quando editada a Resolução TCU 36/95, o Regimento Interno do TCU, Resolução Administrativa TCU 15/93, não tratava das partes processuais, nada dispondo a respeito do ingresso de terceiro como interessado. Na medida em que a matéria foi se desenvolvendo e consolidando na jurisprudência do Tribunal, as normas processuais internas foram sendo atualizadas e incorporadas ao Regimento Interno.
Com a revisão do RITCU, efetuada pela Resolução 246/2011, toda a matéria da Resolução 36/1995 foi aprimorada e inserida, em bloco, no Regimento Interno, não raro de forma distinta da então tratada pela resolução aludida, ou seja, partes, procuradores, vistas e cópia, juntada de documentos, ingresso de interessado, comunicações, medidas cautelares, sustentação oral etc. De forma que já não é juridicamente razoável a menção do dispositivo da Resolução revogada. 
A título de exemplo, a evidenciar a obsolescência do que dispõe a Resolução TCU 36/95, o §3º do art. 2º assevera expressamente que o denunciante deveria ser considerado como interessado no processo, o que é contrário à tradicional jurisprudência atual deste Tribunal, que tem posição firme no sentido de, como regra geral, não reconhecer o denunciante como interessado no processo, a exemplo dos Acórdãos 1.955/2017, 1218/2008, 380/2022, 355/2014, 186/2016 e 246/2017, todos do Plenário, relatados, respectivamente, pelos ministros Bruno Dantas, Benjamin Zymler, Marcos Bemquerer Costa, Raimundo Carreiro, Walton Alencar Rodrigues e Ana Arraes.
Atualmente, no Regimento Interno desta Corte, há capítulo específico a respeito das partes, bem como capítulo próprio para tratar do ingresso de terceiro interessado, tratando inteiramente da questão, tendo a norma passado a exigir, como único requisito, a demonstração da existência de razão legítima para intervir no processo.
No caso concreto, a mera participação em licitação não gera direito subjetivo a ser defendido perante o TCU e não confere a licitante a condição de parte no processo, especialmente quando não há contratação ou adjudicação em seu favor. 
Transcrevo, nesse sentido, as palavras do E. Ministro Benjamin Zymler, no voto condutor do Acórdão 1686/2019-TCU-Plenário:
38.Embora eu tenha admitido em certos casos no passado a admissão de representante como interessada nos autos, em situações nas quais seus interesses no processo licitatório foram afetados em decorrência de ilegalidades na licitação, devo me curvar à jurisprudência consolidada deste Tribunal, no sentido de que a mera participação na licitação não gera direito subjetivo a ser defendido perante o TCU e, portanto, não confere a licitante, mesmo como autora da representação, a condição de parte no processo que apura eventuais irregularidades no certame, especialmente no caso em que não houve contratação nem mesmo adjudicação em favor da licitante (Acórdãos Plenários 515/2018, 773/2004, 320/2006, 2.323/2006, 139/2007, 1.855/2007, 519/2008, 649/2008, 1.218/2008, 923/2010, 1.090/2010, 1.430/2010, 1.793/2010, 2.627/2010, 3.327/2010, 88/2011, 161/2011, 257/2011, dentre outros) .
Na ocasião, foi feita menção ao Mandado de Segurança 36.099-MC/DF, impetrado contra o indeferimento de ingresso como interessado no TC Processo 022.981/2018-7, que apreciou contrato para exploração de satélite brasileiro firmado entre a Telebrás e a empresa norte-americana ViaSat, sem licitação. O ilustre Ministro Edson Fachin, Relator, asseverou o seguinte:
"Não observo, prima facie, ilegalidade ou ausência de fundamentação na decisão que indeferiu o ingresso das impetrantes na Tomada de Contas instaurada no TCU, uma vez que embasada em relevantes argumentos, embora contrários aos interesses das peticionantes.
Como bem pontou o Relator, Min. Benjamin Zymler, a qualidade de terceiro interessado nos procedimentos levados a efeito no âmbito daquela Corte evidencia-se por meio da constatação de existência de direito subjetivo próprio do interessado, que poderia ser afetado por eventual decisão exarada em processo de que se deseja participar. (...) "
Aliás, o STF tem reiteradamente deliberado por manter as decisões deste Tribunal que indeferem o ingresso de terceiro como interessado, a exemplo do MS 36747/DF, Relator o Ministro Luís Roberto  Barroso, bem como o MS 38917-MC/DF, decidido pela Ministra Rosa Weber, e o MS 36739/DF, Relatora Ministra Rosa Weber, este último em situação deveras semelhante à situação destes autos, tendo o STF negado a segurança à licitante cujo pedido de reexame perante o TCU não foi conhecido por ausência de interesse legítimo para atuar no feito.
Ao examinar a questão, assim ponderou a Insigne Relatora:
"7. No Acórdão 1354/2019-TCU-Plenário, a autoridade impetrada entendeu pela ausência dos requisitos necessários para admitir o ingresso da Velsis Sistemas e Tecnologia Viária S.A. como parte interessada na representação TC nº Processo 025.804/2017-0, e, por isso, não conheceu do pedido de reexame por ela manejado, com respaldo nos fundamentos adiante transcritos: (...) 
9. Esses fundamentos, esposados pela autoridade impetrada, estão em sintonia com a jurisprudência desta Casa, a teor da qual a observância das garantias do contraditório e da ampla defesa só se impõe no tocante a titulares de situação jurídica consolidada suscetível de ser direta e imediatamente atingida por deliberação do órgão de controle. (...) 
10.Na espécie, em razão de medida cautelar deferida pelo Tribunal de Contas da União, os procedimentos atinentes ao Lote 05 do Pregão Eletrônico nº 168/2016 ficaram paralisados na fase de aceitação de propostas. Nesse cenário, inviável cogitar de situação jurídica consolidada da impetrante, porque, àquela altura do certame, o que havia era apenas a sua classificação provisória em segundo lugar. (...) 
12. Ante o exposto, com respaldo no art. 205 do RISTF, denego a ordem mandamental e, por consectário, julgo prejudicado o agravo interno interposto contra a decisão que indeferiu o pedido de tutela provisória". 
Recebi no meu gabinete os representantes da agravante e ouvi, com atenção seus argumentos. Em que pese tenha sido sua proposta provisoriamente classificada em primeiro lugar, a empresa não é titular de situação jurídica consolidada, não existindo razão legítima para ingressar nos autos como interessada. 
No caso concreto, trata-se de mera admissibilidade de recurso. Resta patente que a Alupar não demonstrou a existência concreta de lesão a direito subjetivo, não havendo como superar o não conhecimento, uma vez que a decisão recorrida não implicou sucumbência, sanção ou prejuízo à recorrente, o que afasta a utilidade do apelo.
O interesse de agir na via recursal faz-se a partir do gravame que decorra do ato impugnado, ou seja, da conclusão sobre a possibilidade de alcançar pronunciamento mais satisfatório sob o ângulo jurídico. Nesse sentido, Nelson Nery Júnior ensina que:
A sucumbência há de ser aferida sob o ângulo estritamente objetivo, quer dizer, sob critérios objetivos de verificação do gravame ou prejuízo. Não basta, pois, a simples 'afirmação' do recorrente de que sofrera prejuízo com a decisão impugnada. É preciso que o gravame, a situação desvantajosa, realmente exista, já que o interesse recursal é condição de admissibilidade do recurso" (Princípios Fundamentais - Teoria Geral dos Recursos, 6ª ed. São Paulo, Editora Revista dos Tribunais, 2004, p. 316) .
Não havendo sucumbência - por não haver direito subjetivo afetado pela decisão - não há como superar o não conhecimento do pedido de reexame.
Aliás, a ausência de sucumbência constou expressamente do despacho de não admissão do recurso, conforme trecho reproduzido a seguir:
Não conheço do recurso interposto por Alupar Investimento S.A., nos termos propostos pela Serur (peça 107) , ante a ausência de interesse e de legitimidade para intervir no feito, notadamente por não ter havido sucumbência de nenhuma espécie.
A mera intenção de contribuir com o Tribunal não pode ser entendida como razão legítima para intervir no processo, pois assim todo cidadão ou empresa, participante ou não de licitação, poderia ingressar em qualquer feito como parte interessada e, com isso, haveria de se instalar verdadeiro tumulto processual.
Quero crer que eventual colaboração de terceiros com este Tribunal, para esclarecimento de algum ponto acerca da matéria tratada em determinado processo, não pode caracterizar razão legítima para ingressar no feito, pois, se assim fosse, todas empresas ou entidades que possuíssem conhecimento sobre o tema teriam, também, direito de ingressar nos autos.
Assim, o argumento atinente à possibilidade de ser útil ao TCU não tem o condão de, por si só, legitimar a empresa como interessada no processo.
Também não vislumbro como adequada a participação da licitante como amicus curie, porquanto falta à agravante o preenchimento de requisito fundamental a esse instituto, que é a legitimidade para representar certos interesses, nos exatos termos do art. 138 do CPC.
Para bem ilustrar a questão, trago decisão proferida pela Segunda Sessão do STJ, no REsp 1.333.977, relatora a E. Ministra Isabel Gallotti, que indeferiu pedido de atuação como amicus curiae da Defensoria Pública da União, ao argumento de que a representatividade das pessoas, órgãos ou entidades deve relacionar-se, diretamente, à identidade funcional, natureza ou finalidade estatutária da pessoa física ou jurídica que a qualifique para atender ao interesse público de contribuir para o aprimoramento do julgamento da causa, não sendo suficiente o interesse em defender a solução da lide em favor de uma das partes, que se caracteriza como interesse meramente econômico.
Evidente, portanto, que a Alupar Investimento S.A., até pela forma societária, não possui finalidade estatutária que a qualifique como hábil a atender ao interesse público de contribuir ao aprimoramento do julgamento do mérito deste processo.
Forçoso, portanto, reconhecer que a jurisprudência do Tribunal não deve ser determinada pela matiz do recorrente, nem pela discricionariedade do juiz, cambiante a todo o tempo. 
Nego provimento, portanto, a ambos os pleitos veiculados em sede de agravo.
De qualquer modo, imemorialmente, o Tribunal de Contas da União tem se pautado por buscar decisões sempre justas e adequadas ao interesse público, razão pela qual sua normal atuação prestigia o emprego de princípios como o do formalismo moderado e da busca pela verdade real.
Determino, portanto, que as informações trazidas aos autos pela Alupar sejam analisadas pela unidade técnica competente, a Unidade de Auditoria Especializada em Recursos (AudRecursos) , que lhes dará o valor que merecerem, vedada a inclusão de novos documentos ou manifestações, uma vez que, em tese, poderiam contribuir para maior compreensão da realidade discutida no processo.
Ante o exposto, voto por que o Tribunal adote o Acórdão que ora submeto à apreciação deste Colegiado.
TCU, Sala das Sessões, em 29 de março de 2023.
WALTON ALENCAR RODRIGUES
Relator

Trata-se de agravo interposto pela empresa Alupar Investimento S.A. contra a decisão de não conhecimento do pedido de reexame, por ela intentado, contra o Acórdão 10/2023-TCU-Plenário.
Os presentes autos cuidam de acompanhamento do Leilão de Transmissão Aneel 2/2022, realizado com o objetivo de analisar a documentação do processo de desestatização quanto aos aspectos de legalidade, legitimidade e economicidade, nos termos da Instrução Normativa-TCU 81/2018.
A licitação teve como objetivo a concessão da prestação de serviço público de transmissão de energia elétrica, por um período de até trinta anos, prorrogáveis por igual período, cujo objeto abrange a construção, operação e manutenção de instalações de transmissão que passarão a integrar a Rede Básica do Sistema Interligado Nacional (SIN) . 
Com relação aos lotes que serão licitados, os lotes de 1 a 4 são compostos por empreendimentos novos e ainda não licitados. Já os lotes 5 e 6 se referem a instalações existentes e em operação comercial, cabendo às novas concessionárias que vencerem o leilão operar e manter essas instalações, bem como realizar as intervenções necessárias às suas revitalizações. 
Em histórico do presente processo, em sessão do dia 18/1/2023, esta Corte, sob relatoria do Min. Antônio Anastasia, acolheu o voto do eminente revisor, Min. Walton Rodrigues, no que importa, com o seguinte Acórdão 10/2023:
"9.2. considerar que sob o ponto de vista formal, a Agência Nacional de Energia Elétrica (Aneel) atendeu aos requisitos previstos nos arts. 3º e 8º da IN-TCU 81/2018 para a desestatização de que trata o Leilão Aneel 2/2022, salvo em relação ao Lote 6; 
9.3. considerar não haver amparo jurídico para a alteração unilateral com redução de escopo de concessão com a finalidade de outorgar a parcela suprimida a terceiro, em nova licitação, sem que tenha havido falha na prestação de serviço e sem que tenha sido provada a existência de interesse público nesse procedimento, o que impede o prosseguimento do certame em relação ao Lote 6;" (grifos acrescidos) 
Na realidade, para o lote 6, em grosso resumo, parte da concessão já existente está sendo retirada da concessionária atual para ser outorgada a novo operador, sem que tenha sido identificada falha no serviço atualmente prestado. Isso porque, naquele contrato, previu-se a implantação de um novo serviço na Subestação Centro ("SE Centro") , atualmente sob regime especial de utilização já concedido.
O poder concedente, em vez de promover a atualização e modernização do serviço na Subestação Centro - ativo incluído em outra concessão em andamento -, alega que melhor atenderia ao interesse público retirar serviços e instalações da concessionária, aí incluídos bens móveis e imóveis, para outorgá-los a terceiro, vencedor de certame.
No Acórdão 10/2023-TCU-Plenário considerou-se, em extrato, que a retirada não consentida, unilateral, de determinada parcela de concessão, sem culpa do concessionário, para fins exclusivos de nova licitação, tem características semelhantes à irregular encampação parcial da concessão, haja vista ser imposta unilateralmente pelo poder público, com obrigações de indenização do concessionário e implicando a perda da propriedade das instalações, que passarão ao Estado, ou a quem lhe fizer as vezes, como o futuro concessionário.
De acordo com a bem-feita motivação emanada no voto revisor condutor do Acórdão 10/2023-TCU-Plenário, a decisão "assemelha-se, ainda, sob outra ótica, à eventual devolução parcial da concessão, pois esse instrumento também permitiria a redução do escopo da concessão, com seu retorno ao poder concedente, junto com a titularidade sobre as instalações, sendo possível, então, a realização de nova licitação para outorga dos serviços devolvidos a novo concessionário" (grifou-se) .
Houve recurso de reexame ao julgado, interposto pela Aneel, conhecido pelo relator sorteado para o recurso, Min. Walton Rodrigues, à peça 112, em 28/2/2023. Naquele mesmo despacho, consta que a Aneel optou por publicar o edital e dar prosseguimento à realização do certame sem que esta Corte tivesse apreciado o mérito do processo, eminentemente quanto às irregularidades presentes no lote 6.
Assim, "não sendo possível ao julgador afastar o efeito suspensivo, impõe-se a adoção  [de] medida de natureza cautelar para impedir o prosseguimento do certame em relação o referido lote, medida essa necessária para assegurar o resultado útil do processo", no que se determinou à Aneel "[...] cautelarmente, com base no art. 276 do Regimento Interno, a suspensão dos atos referentes ao Lote 6 do Leilão de Transmissão Aneel 2/2022, até o pronunciamento final a respeito do mérito recursal" (grifou-se) .
A decisão foi ratificada mediante o Acórdão 392/2023-TCU-Plenário, em sessão de 8/3/2023.
Até então, como consta de publicação da Aneel referente ao certame, mediante a Nota Técnica nº 4/2023-CEL/ANEEL, de 24/1/2023, a Agência assim procedeu:
"11. Na Sessão Plenária realizada em 18 de janeiro de 2023, o TCU, por intermédio de Acórdão ainda a ser publicado e notificado formalmente à ANEEL, decidiu não aprovar a licitação das instalações agrupadas no Lote 6 deste Leilão. As providências a serem tomadas pela ANEEL quanto a decisão do TCU serão oportunamente decididas pela Diretoria Colegiada. 
12. Assim, a CEL, auxiliada pela B3, analisou os documentos de habilitação apresentados pelas Proponentes Classificadas nos Lotes 1 a 5 (a análise dos documentos apresentados pela Proponente Classificada no Lote 6 se encontra suspensa diante da decisão do TCU) , à luz das exigências de qualificação jurídica, econômico-financeira, de regularidade fiscal e trabalhista, contidas na Seção 10 do Edital do Leilão nº 2/2022-ANEEL. Destaca-se que os documentos de qualificação técnica foram examinados exclusivamente pela CEL.
[...]
14. A CEL constatou que as Proponentes Classificadas nos Lotes 1 a 5 atenderam plenamente aos requisitos de habilitação estabelecidos no Edital.
[...]18. Em face do exposto, após a análise da documentação apresentada, a Comissão Especial de Licitação - CEL conclui pela suspensão da habilitação da Proponente Classificada no Lote 6 e pela habilitação das Proponentes Classificadas nos Lotes 1 a 5, relacionadas no Quadro 3, haja vista que" (grifou-se) 
 (disponível em: https://www2.aneel.gov.br/aplicacoes/editais_transmissao/documentos/NOTA-T%C3%89CNICA_4-2023-CEL-ANEEL.pdf) 
Na mesma nota, indica-se que para o mesmo lote 6, a proposta mais vantajosa foi oferecida pelo Consórcio Olympus XIV, com um deságio de 15,05% da RAP teto (Receita Anual Permitida) , com uma RAP contratada de R$ 69.500.000,00, conforme quadro abaixo:
No que se refere aos lotes de 1 a 5, foram homologadas e adjudicadas às empresas vencedoras o respectivo objeto da concessão. Para o lote 6, como situado, tal não foi feito em face do processo em curso no TCU. À peça 76, ainda, documentada em 15/12/2022, a Aneel indicou que "a Adjudicação do Certame somente será realizada após deliberação do Tribunal de Contas da União [...]".
Conforme a peça 74 dos correntes autos, o Consórcio Olympus XIV, virtual vencedor da licitação no lote 6, possui a seguinte composição:
Alupar Investimento S.A. (99,93775%) ; e
Mercury Investments Participações S.A. (0,0225%) .
À época da edição do Acórdão 10/2023-TCU-Plenário, a Alupar Investimento S.A, representante do consórcio vencedor, igualmente intentou pedido de reexame à decisão - objeto deste recurso -, não conhecido, por se considerar que a empresa não sucumbia ao julgado. O entendimento foi que a jurisprudência do TCU seria firme no sentido de que o reconhecimento de licitante como parte depende, além do pedido de ingresso nos autos, como interessado, da demonstração de legítima e comprovada razão para intervir no processo, estando, em regra, condicionada à possibilidade concreta de lesão a direito subjetivo, em decorrência de eventual deliberação deste Tribunal, o que, como se demonstrará adiante, não ocorreu nos autos.
Em apreciação, portanto, agravo, à peça 131, contra decisão que não conheceu o reexame interposto ao Acórdão 392/2023.
Em seu voto, o Exmo. relator ad quem, apesar de conhecer do recurso, nega o respectivo provimento recursal, ponderando que a jurisprudência desta Corte considera, como regra geral, não reconhecer o denunciante, representante ou licitante como interessado no processo, a exemplo dos Acórdãos 1955/2017, 380/2022, 355/2014, 186/2016, 246/2017 e 1218/2008, todos do Plenário, relatados, respectivamente, pelos Ministros Bruno Dantas, Marcos Bemquerer Costa, Raimundo Carreiro, Walton Alencar Rodrigues, Ana Arraes e, esse último, de minha relatoria.
Atualmente, aliás, no Regimento Interno desta Corte, há capítulo específico a respeito das partes, bem como capítulo próprio para tratar do ingresso de terceiro interessado, tendo a norma passado a exigir, como único requisito, a demonstração da existência de razão legítima para intervir no processo.
Assim, "no caso concreto, a mera participação em licitação não gera direito subjetivo a ser defendido perante o TCU e não confere a licitante a condição de parte no processo, especialmente quando não há contratação ou adjudicação em seu favor".
Citou-se, inclusive, precedentes do STF a reiteradamente julgar por manter as decisões deste Tribunal que indeferem o ingresso de terceiro como interessado, a exemplo do MS 36747/DF, Relator o Ministro Luís Roberto Barroso, bem como o MS 38917-MC/DF, decidido pela Ministra Rosa Weber, e o MS 36739/DF, também da Ministra Rosa Weber, este último em situação deveras semelhante à destes autos, tendo a Suprema Corte negado a segurança à licitante cujo pedido de reexame perante o TCU não foi conhecido por ausência de interesse legítimo para atuar no feito.
Considerou-se que, não obstante tenha sido sua proposta provisoriamente classificada em primeiro lugar, a empresa não é titular de situação jurídica consolidada, não existindo razão legítima para ingressar nos autos como interessada. Não teria sido demonstrada a sucumbência da recorrente.
Como consta do voto do relator:
"Aliás, a ausência de sucumbência constou expressamente do despacho de não admissão do recurso, conforme trecho reproduzido a seguir:
Não conheço do recurso interposto por Alupar Investimento S.A., nos termos propostos pela Serur (peça 107) , ante a ausência de interesse e de legitimidade para intervir no feito, notadamente por não ter havido sucumbência de nenhuma espécie" (grifos no original) .
Em argumentação relevante, considera-se que "eventual colaboração de terceiros com este Tribunal, para esclarecimento de algum ponto acerca da matéria tratada em determinado processo, não pode caracterizar razão legítima para ingressar no feito, pois, se assim fosse, todas empresas ou entidades que possuíssem conhecimento sobre o tema teriam, também, direito de ingressar nos autos".
Considerou-se evidente que a Alupar Investimento S.A., até pela forma societária, não possui finalidade estatutária que a qualifique como hábil a atender ao interesse público de contribuir ao aprimoramento do julgamento do mérito deste processo.
Em face disso, negou-se provimento ao agravo.
II
Pelos fatos em lide, entendo a empresa tanto merece ser considerada como parte interessada, como ter o seu agravo conhecido, com avaliação meritória dos argumentos apresentados.
Como se sabe, consta no art. 282 do Regimento Interno:
"Art. 282. Cabe ao interessado demonstrar, na peça recursal, em preliminar, o seu interesse em intervir no processo, nos termos do § 1º do art. 146, devendo a questão ser avaliada no juízo de admissibilidade."
Como regra, segundo o art. 146 do Regimento Interno do TCU, "a habilitação de interessado em processo será efetivada mediante o deferimento, pelo relator, de pedido de ingresso formulado por escrito e devidamente fundamentado". Segundo o §1º do mesmo dispositivo, "O interessado deverá demonstrar em seu pedido, de forma clara e objetiva, razão legítima para intervir no processo".
Nos termos do § 4º do mesmo artigo, o reconhecimento como interessado é condição necessária para o exercício das respectivas prerrogativas processuais, como própria possibilidade de recorrer. 
Segundo bem situado pelo Min. Walton Rodrigues, a jurisprudência é pacífica no sentido de não reconhecer à representante ou à licitante, necessariamente, a condição de parte interessada. No mais das vezes, como se sabe, por mais que se demonstre a direta modificação da situação jurídica do requerente, antes e depois da decisão do TCU, a prática de atos processuais mais visa ao atendimento a interesses individuais do requerente que propriamente à contribuição material, em termos de interesse público, para o deslinde do processo.
Isso posto, ajuízo que, se demonstrada a sucumbência e materializado o interesse público na análise dos argumentos, a solicitante deve ser considerada parte interessada e, se recorrente, deve ter seu recurso conhecido, nos termos do art. 282 do Regimento Interno. 
No presente caso, a Alupar é a virtual vencedora da concessão no lote 6. Existe ato administrativo declarando a sua proposta como, provisoriamente, a classificada em primeiro lugar. Só não houve a homologação, tal qual os lotes de 1 a 5, em razão do curso do presente processo. Há, a meu ver, claro e imediato prejuízo à recorrente em face da decisão prolatada - inclusive a medida cautelar proferida -, em demonstração clara de sucumbência.
No que se refere ao interesse público no trato da matéria, trata-se de concessão com receita projetada de R$ 1,7 bilhão, com investimentos próximos a R$ 0,5 bilhão. Os 15,05% de deságio apresentados levarão a uma economia ao consumidor de R$ 307 milhões (peça 74) .
Nesse pano de fundo, em princípio, existem argumentos que merecem ser aprofundados, a bem do interesse público - independentemente do interesse individual da recorrente. Dentre eles, fui particularmente sensível à menção de que "o Contrato de Concessão da CTEEP possui prevendo o desmembramento de ativos obsoletos para transferência a outra concessionária". 
Relata a recorrente que em 4/12/2012 o Contrato de Concessão 059/2001, celebrado entre a União e a Companhia de Transmissão de Energia Elétrica Paulista (CTEEP) , foi renovado na forma da Lei nº 12.783/2013, prorrogando-se sua vigência até 1º/1/2043, por meio de seu Quinto Termo Aditivo.
O aludido aditivo trouxe tratamento diferenciado para os ativos de transmissão existentes em 31/5/2000. Estes, denominados bens integrantes da RBSE (Rede Básica do Sistema Existente) , fariam jus a tratamento especial, por força de sua natureza e da característica de estarem integralmente amortizados. A SE Centro se encontra expressamente na classificação de RBSE, conforme constaria dos termos do Quinto Termo Aditivo ao Contrato.
Segundo a agravante:
"28. A cláusula 2ª do aludido Termo Aditivo informa o objeto e o prazo do Contrato de Concessão, prevendo a prorrogação da outorga por 30 anos e fixando a RAP correspondente à prestação do serviço prorrogado. A 3ª subcláusula do dispositivo, por sua vez, autoriza expressamente a segregação de ativos da concessão prorrogada, para transferência posterior a um outro concessionário: 
CLÁUSULA SEGUNDA - DO OBJETO E DO PRAZO (...) 
Terceira Subcláusula - As Instalações relacionadas no ANEXO constituem uma Única Concessão, podendo ser desmembradas e transferidas para outra Concessionária, atendidas as condições estabelecidas pelo PODER CONCEDENTE ou em regulamento da ANEEL. (grifos nossos) 
29. Nesse quadro, observa-se que há expressa disposição contratual quanto à possibilidade de separação dos ativos da concessão da CTEEP, para posterior transferência a terceiro concessionário, o que afasta inegavelmente a alegação de encampação ilegal do Contrato de Concessão. No caso em apreço, o Poder Concedente apenas fez uso de tal prerrogativa, que, em conjunto com o previsto no já citado art. 9º, §4º da Lei 8.987/1995, exige a contrapartida do equilíbrio econômico-financeiro para assegurar a remuneração adequada do agente cedente do ativo - o que foi realizado em processo específico da ANEEL."
Julgo que esses e outros argumentos mereçam a devida apuração. 
Nada obstante, não ignoro que o relator sugeriu determinar, em busca da verdade real, "que as informações trazidas aos autos pela Alupar sejam analisadas pela unidade técnica competente, a Unidade de Auditoria Especializada em Recursos (AudRecursos) , que lhes dará o valor que merecerem, vedada a inclusão de novos documentos ou manifestações, uma vez que, em tese, poderiam contribuir para maior compreensão da realidade discutida no processo".
Isso porque "imemorialmente, o Tribunal de Contas da União tem se pautado por buscar decisões sempre justas e adequadas ao interesse público, razão pela qual sua normal atuação prestigia o emprego de princípios como o do formalismo moderado e da busca pela verdade real".
Isso dito, nesta fase processual, a consequência de tal proposição é que, acolhido ou não ou presente agravo, os argumentos oferecidos pela ora recorrente serão considerados quando da análise do pedido de reexame interposto pela Aneel, inclusive com relação ao ponto ao qual me referi, sobre a Cláusula Segunda do Termo Aditivo que prorrogou a concessão, em princípio, prever a possibilidade de desmembramento, a qualquer tempo, dos ativos correspondentes à SE Centro, ora em litígio.
De forma pragmática, desse modo, acolho a proposta oferecida pelo digno relator.
Ante o exposto, voto por que o Tribunal adote o acórdão que ora submeto à apreciação deste Colegiado.
TCU, Sala das Sessões, em 10 de maio de 2023.
BENJAMIN ZYMLER
Revisor